ACORDAO-COMPLETO-2545347

ACÓRDÃO 4098/2023 ATA 16/2023 - PRIMEIRA CÂMARA

VISTOS, relatados e discutidos estes autos de tomada de contas especial instaurada pelo Ministério da Justiça e Segurança Pública em desfavor de Pedro Serafim de Souza Filho e do Município de Ipojuca/PE, em razão da não-comprovação da boa e regular aplicação dos recursos recebidos à conta do Convênio 20033157200700136, registro Siafi 598391, firmado entre o Fundo Nacional de Segurança Pública e o referido município, cujo objeto foi "aperfeiçoar o sistema de segurança municipal, através da modernização da Guarda Municipal, melhoria dos equipamentos, cursos e materiais para treinamento e capacitação dos profissionais";
ACORDAM os Ministros do Tribunal de Contas da União, reunidos em sessão da Primeira Câmara, diante das razões expostas pelo relator, em:
9.1. reconhecer a prescrição quinquenal das pretensões punitiva e de ressarcimento do TCU em favor dos responsáveis arrolados nesta tomada de contas especial, nos termos dos arts. 2º, 4º, inciso II, e 5º, inciso I, da Resolução-TCU 344/2022;
9.2. arquivar o presente processo, nos termos do art. 11 da Resolução-TCU 344/2022;
9.3. dar ciência deste acórdão aos interessados.

Tomada de contas especial instaurada em razão de irregularidade na aplicação de recurso de convênio que tinha por objeto aperfeiçoar o sistema de segurança Municipal através da modernização da Guarda Municipal, melhoria dos equipamentos, cursos e materiais para treinamento e capacitação dos profissionais.

Primeira Câmara

Município de Ipojuca - PE.

3. Interessados/Responsáveis:
3.1. Interessado: Ministério da Justiça (extinta).
3.2. Responsáveis: Pedro Serafim de Souza Filho (XXX.401.184-XX); Município de Ipojuca - PE (11.294.386/0001-08).

13.1. Ministros presentes: Benjamin Zymler (na Presidência), Walton Alencar Rodrigues (Relator), Jorge Oliveira e Jhonatan de Jesus.
13.2. Ministros-Substitutos presentes: Augusto Sherman Cavalcanti e Weder de Oliveira.

WALTON ALENCAR RODRIGUES

Adoto, como relatório, a instrução do auditor da então SecexTCE, peça 113:
"INTRODUÇÃO
	Trata-se de tomada de contas especial instaurada pelo Ministério da Justiça e Segurança Pública, em desfavor de Pedro Serafim de Souza Filho (CPF: XXX.401.184-XX) e Prefeitura Municipal de Ipojuca/PE (CNPJ: 11.294.386/0001-08) , em razão da não comprovação da boa e regular aplicação dos recursos recebidos à conta do Convênio 20033157200700136, registro Siafi 598391 (peça 5) , firmado entre o Fundo Nacional de Segurança Pública e o referido município, e que tinha por objeto "aperfeiçoar o sistema de segurança municipal, através da modernização da Guarda Municipal, melhoria dos equipamentos, cursos e materiais para treinamento e capacitação dos profissionais".
HISTÓRICO
2.	O Convênio 20033157200700136, registro Siafi 598391, foi firmado no valor de R$ 677.579,30, sendo R$ 609.821,37 à conta do concedente e R$ 67.757,93 (10% do valor total) referentes à contrapartida do convenente. Teve vigência de 19/12/2007 a 19/12/2009, com prazo para apresentação da prestação de contas em 17/2/2010. Os repasses efetivos da União totalizaram R$ 609.821,37 (peça 7) . A prestação de contas e complementações enviadas foram analisadas por meio dos documentos constantes nas peças 2 e 16.
2.1	O fundamento para a instauração da Tomada de Contas Especial, conforme consignado na matriz de responsabilização elaborada pelo tomador de contas, foi a constatação da seguinte irregularidade: 
Não comprovação da boa e regular aplicação dos recursos recebidos da União, por meio do convênio 136/2007.
2.2	O responsável arrolado na fase interna foi devidamente comunicado e, diante da ausência de justificativas suficientes para elidir a irregularidade e da não devolução dos recursos, instaurou-se a tomada de contas especial. No relatório (peça 27) , o tomador de contas concluiu que o prejuízo importaria no valor original de R$ 493.562,64, imputando-se a responsabilidade a Pedro Serafim de Souza Filho, Prefeito, no período de 1/1/2005 a 31/12/2008 e 1/1/2009 a 31/12/2012, na condição de dirigente.
2.3	Prosseguindo, em 25/10/2019, a Controladoria-Geral da União emitiu o relatório de auditoria (peça 29) , em concordância com o relatório do tomador de contas. O certificado de auditoria e o parecer do dirigente do órgão de controle interno concluíram pela irregularidade das presentes contas (peças 30 e 31) . Em 31/10/2019, o ministro responsável pela área atestou haver tomado conhecimento das conclusões contidas no relatório e certificado de auditoria, bem como do parecer conclusivo do dirigente do órgão de controle interno, manifestando-se pela irregularidade das contas, e determinou o encaminhamento do processo ao Tribunal de Contas da União (peça 32) .
2.4	No âmbito deste Tribunal, após o exame da documentação pertinente, concluiu-se pela responsabilização do Sr. Pedro Serafim de Souza Filho e do Município de Ipojuca - PE, nos termos abaixo transcritos.
Irregularidade 1: não comprovação da execução física e financeira de parcela do objeto do convênio, representada pela realização de cursos de capacitação para guardas municipais.
	Fundamentação para o encaminhamento: 
Cabe ao convenente comprovar a correta execução física e financeira de todos os itens previstos no plano de trabalho. No presente caso, a execução dos cursos de capacitação não foi comprovada, devido à ausência de elementos essenciais, aí incluídos: fotografias das aulas e eventos supostamente realizados; relação de alunos matriculados; relação de professores responsáveis pelas aulas; ementa dos cursos que deveriam ser ministrados, constando carga horária e disciplinas; listas de presença com as assinaturas dos participantes; e cópias dos certificados emitidos aos alunos que concluíram os cursos. 
Registre-se que o responsável pela realização dos cursos é o Centro de Relações Públicas de Pernambuco, tendo a dita entidade recebido pagamento no valor de R$ 321.453,00, conforme consta do documento anexado na peça 73.
Considerando a absoluta falta de comprovação da execução dos cursos, a pessoa jurídica contratada poderia ser alçada à condição de responsável solidária. Contudo, passaram-se mais de dez aos desde o fato gerador e não houve notificação na fase interna da TCE, nem tampouco citação no âmbito desta Corte, o que inviabiliza o procedimento, considerando o disposto no art. 6, inciso II, da Instrução Normativa/TCU 71/2012.
Como foram pagos R$ 321.453,00, o crédito a favor da União, deduzindo a participação da contrapartida municipal, é de R$ 289.307,70 (R$ 321.453,00 x 90%) .   
Evidências da irregularidade: documentos técnicos presentes nas peças 5, 8, 9, 10, 11, 47, 48, 56, 57 e 73. 
Normas infringidas: art. 37, caput, c/c o art. 70, parágrafo único, da Constituição Federal de 1988; art. 93 do Decreto-lei 200, de 25 de fevereiro de 1967; art. 50, §3º, da Portaria Interministerial 127/2008, e Termo do Convênio. 
Débito relacionado ao responsável Pedro Serafim de Souza Filho (CPF: XXX.401.184-XX) :
	Data de ocorrência
	Valor histórico (R$) 

	15/6/2010
	289.307,70

   	Valor atualizado do débito (sem juros) em 14/12/2021: R$ 565.162,59
	Cofre credor: Fundo Nacional de Segurança Pública.
	Responsável: Pedro Serafim de Souza Filho (CPF: XXX.401.184-XX) .
Conduta: não apresentar documentação comprobatória da execução física e financeira relativos aos cursos de capacitação (meta 6) para os guardas municipais, conforme previsto no plano de trabalho do convênio.
Nexo de causalidade: a não apresentação de documentos que comprovem a execução física e financeira dos itens previstos no plano de trabalho resultou na presunção de dano ao erário.
Culpabilidade: não há excludentes de ilicitude, de culpabilidade e de punibilidade; é razoável supor que o responsável tinha consciência da ilicitude de sua conduta; era exigível conduta diversa da praticada, qual seja, comprovar por meio de documentos a efetiva execução física e financeira de todos os itens previstos no plano de trabalho. 
Encaminhamento: citação.
Irregularidade 2: não devolução do saldo de aplicação financeira vinculada à conta específica do convênio firmado. 
Fundamentação para o encaminhamento: 
É obrigatória a devolução dos saldos financeiros remanescentes na conta específica do ajuste, com base no valor atualizado, inclusive os provenientes das receitas obtidas nas aplicações financeiras realizadas, não utilizadas no objeto pactuado, sob pena de os valores não restituídos serem imputados como débito ao responsável.
Evidências da irregularidade: documentos técnicos presentes nas peças 5, 8, 9, 10, 11, 12, 13, 16, 22, 47, 48, 56, 57, 68, 69, 70, 71, 72, 73, e 74. 
Normas infringidas: art. 37, caput, c/c o art. 70, parágrafo único, da Constituição da República Federativa do Brasil; art. 93 do Decreto-lei 200/1967; art. 66 do Decreto 93.872/1986 e art. 60 da Portaria Interministerial MP/MF/CGU 424/2016.
Débito relacionado ao responsável município de Ipojuca - PE (CNPJ: 11.294.386/0001-08) :
	Data de ocorrência
	Valor histórico (R$) 

	31/3/2021
	161.874,21

Valor atualizado do débito (sem juros) em 14/12/2021: R$ 174.921,27
Cofre credor: Fundo Nacional de Segurança Pública.
	Responsável: Município de Ipojuca - PE (CNPJ: 11.294.386/0001-08) .
Conduta: deixar de devolver o saldo atualizado da conta específica do instrumento em questão, no caso de não utilização dos recursos federais transferidos na execução do ajuste.
Nexo de causalidade: a não devolução do saldo financeiro remanescente da conta específica do instrumento em questão caracteriza apropriação indevida de verbas federais transferidas, resultando em dano ao erário.
Culpabilidade: não há excludentes de ilicitude, de culpabilidade e de punibilidade; é razoável supor que o administrador responsável pela pessoa jurídica tinha consciência da ilicitude de sua conduta; era exigível conduta diversa da praticada, qual seja, restituir saldos financeiros remanescentes na conta especifica do ajuste, com base no valor atualizado. 
Encaminhamento: citação.
2.5	Após a anuência do Titular da Unidade Técnica (peça 94) , as citações foram efetuadas de acordo com a tabela abaixo.
	Natureza
	Comunicação
	Data de expedição
	Peça
	Destinatário
	endereço
	Data da ciência
	Peça da ciência
	Peça da Resposta

	Citação
	Edital 0322/2022-Secomp-4
	08/03/2022
	103
	Pedro Serafim de Souza Filho
	Receita Federal
	09/03/2022
	104
	111

	Citação
	Ofício 71923/2021-Secomp-4
	13/01/2022
	97
	Pedro Serafim de Souza Filho
	Receita Federal
	09/03/2022
	111
	110

	Citação
	Ofício 71925/2021-Secomp-4
	13/01/2022
	98
	Prefeitura Municipal de Ipojuca - PE
	Receita Federal
	24/01/2022
	100
	108

2.6	Como visto, o ex-gestor juntou sua defesa nas peças 110 e 111, ao passo que o município o fez na peça 108.
ANÁLISE DOS PRESSUPOSTOS DE PROCEDIBILIDADE DA IN/TCU 71/2012
Avaliação de Viabilidade do Exercício do Contraditório e Ampla Defesa
2.7	Verifica-se que não houve o transcurso de mais de dez anos desde o fato gerador sem que tenha havido a notificação dos responsáveis pela autoridade administrativa federal competente (art. 6º, inciso II, c/c art. 19 da IN/TCU 71/2012, modificada pela IN/TCU 76/2016) , uma vez que o fato gerador da irregularidade sancionada ocorreu em 31/3/2021 (para o município) e 15/6/2010 (para o ex-Prefeito) , e os responsáveis foram notificados sobre as irregularidades pela autoridade administrativa competente conforme abaixo:
Pedro Serafim de Souza Filho, por meio do ofício acostado à peça 23, recebido em 10/11/2011, conforme AR (peça 24) .
Prefeitura Municipal de Ipojuca - PE, responsável não notificado na fase interna.
EXAME TÉCNICO			 
Síntese das Alegações de Defesa do Sr. Pedro Serafim de Souza Filho
3.	O responsável inicia sua defesa afirmando que sequer poderia ter sido arrolado nestes autos, uma vez que vigia, à época, a lei municipal 1313/2002, a qual estabelecia que a função de ordenador de despesas cabia a cada um dos secretários titulares das respectivas pastas, não lhe cabendo, portanto, qualquer responsabilidade acerca de pagamentos, licitações, contratações e prestação de contas da avença.  
3.1	Acrescenta que o prefeito não pode ser responsabilizado de forma objetiva, notadamente quando não é o ordenador de despesas. No intuito de fundamentar sua tese, junta excertos de decisões judiciais (STJ e TRF) , bem como trechos de acórdãos do TCU. 
3.2	Prosseguindo, alega ter ocorrido prescrição, considerando o transcurso de mais de cinco anos entre a data da ocorrência irregular e a efetiva citação pelo Tribunal. Além disso, argumenta sobre a dificuldade de obtenção de documentos para fundamentar sua defesa, diante do lapso temporal mencionado. Na intenção de robustecer a alegação, anexa trechos de acórdãos do TCU e do STF. Por fim, pleiteia o afastamento de sua responsabilidade, bem como do débito que incialmente lhe foi atribuído.
Análise
3.3	No que se refere à condição de ordenador de despesas, deve-se registrar, de plano, que o normativo municipal não foi anexado ao processo. Dessa forma, ficou pendente de comprovação a alegação do defendente. 
3.4	Além disso, mesmo que a aludida lei afastasse a condição de ordenador de despesas, não teria o condão de afastar a responsabilidade do ex-prefeito. Isso se explica pelo fato de o ex-gestor não ter sido citado pela autorização ou realização de pagamentos, mas sim por não ter comprovado a execução física e financeira do objeto pactuado com o concedente. Na sua citação, a conduta foi descrita conforme abaixo transcrito.
Conduta: não apresentar documentação comprobatória da execução física e financeira relativa aos cursos de capacitação (meta 6) para os guardas municipais, conforme previsto no plano de trabalho do convênio.
3.5	Assim, frise-se, a conduta questionada não foi a autorização ou mesmo a realização de pagamentos, mas sim a não comprovação da execução física e financeira do objeto, tarefa que competia ao responsável, na qualidade de signatário da avença.
3.6	Por fim, ainda sobre o tema, deve ser ressaltado que o defendente não apresentou qualquer comprovação documental de que não teria gerido os recursos. Em verdade, apenas afirmou que os pagamentos e demais atos teriam sido realizados por secretário municipal. Nesse sentido, o afastamento de sua responsabilidade só seria possível caso comprovasse cabalmente, por meio de documentos hábeis, que a gestão do montante recebido ficou a cargo de terceiros, por meio de delegação previsto em lei municipal. Tal é o entendimento contido em jurisprudência desta Corte, exemplificado pelo teor do Acórdão 8674/2021-TCU-Segunda Câmara, da Relatoria do Ministro Raimundo Carreiro. Por essa razão, rejeita-se o argumento inicial apresentado.
3.7	 Quanto às decisões judiciais anexadas na defesa, cumpre destacar que, pelo princípio da independência das instâncias, o TCU não se encontra compelido a seguir eventuais posicionamentos divergentes de sua própria jurisprudência, tendo em vista que o Tribunal possui jurisdição e competências próprias, nos termos da constituição federal de 1988.
Da Prescrição das Pretensões Punitiva e Ressarcitória a cargo do TCU
3.8	Como se sabe, o Supremo Tribunal Federal - STF, no Recurso Extraordinário - RE 636.886, fixou a tese, com repercussão geral reconhecida, de que "é prescritível a pretensão de ressarcimento ao erário fundada em decisão de Tribunal de Contas" (Tema 899) . Não obstante as indagações acerca da abrangência da tese firmada, no sentido de que se circunscreveria apenas ao processo de execução (em outras palavras, inaplicável à pretensão de ressarcimento exercida nos autos do processo de TCE) , verifica-se que o STF, mediante decisões prolatadas pelas duas turmas, tem decidido de forma reiterada que se aplica à pretensão sancionatória e ressarcitória a cargo do Tribunal de Contas da União o prazo prescricional de 5 (cinco) anos previsto na Lei 9.873/1999.
3.9	Seja por aplicação direta ou por analogia, a orientação sufragada é no sentido de que o prazo de 5 anos é compatível com a tese de que a ação e a execução prescrevem no mesmo prazo (Súmula 150 do STF) , bem como com o fato de que a Lei 9.873/1999 - que regulamenta o exercício de ação punitiva pela Administração Pública Federal, direta e indireta - regeria integralmente a prescrição no âmbito do TCU. Quanto a este último aspecto, o Ministro Roberto Barroso, no voto exarado no julgamento do MS 32.201, embora tenha advertido que a atuação do TCU, em sua acepção clássica, não se qualifica como exercício do poder de polícia, ressaltou que a Lei 9.873/1999 assumiria vocação regulatória geral da prescrição do exercício da competência sancionadora da Administração Pública, sendo sua disciplina aplicável a qualquer ação punitiva da Administração Pública Federal, exceto àquelas esferas em que exista regulamentação específica. Ademais, completa, dada a autonomia científica do Direito Administrativo, não haveria razão plausível para suprimir a omissão da Lei Orgânica do Tribunal de Contas da União, quanto ao prazo prescricional, valendo-se das normas de direito civil, e não das de direito administrativo.
3.10	Eis algumas ementas de decisões que evidenciam o entendimento predominante do STF:
Ementa: AGRAVO REGIMENTAL EM MANDADO DE SEGURANÇA. TOMADA DE CONTAS ESPECIAL. TRIBUNAL DE CONTAS DA UNIÃO. CONDENAÇÃO A RESSARCIMENTO AO ERÁRIO. PRESCRIÇÃO. MARCO INTERRUPTIVO. ART. 2°, II, DA LEI 9.873/1999. ATO INEQUÍVOCO DE APURAÇÃO DO FATO. DISCUSSÃO. DIREITO LÍQUIDO E CERTO. DEMONSTRAÇÃO. INOCORRÊNCIA. SUBSISTÊNCIA DA DECISÃO AGRAVADA. AGRAVO A QUE SE NEGA PROVIMENTO. I - As razões do agravo regimental são inaptas para desconstituir os fundamentos da decisão agravada, que, por isso, se mantêm hígidos. II - Aplicando-se a regulamentação da Lei 9.873/1999 ao caso concreto, observa-se que a pretensão sancionatória do TCU, em relação aos atos praticados pelo impetrante, levando-se em consideração a ocorrência de 5 causas interruptivas da prescrição, não teria sido fulminada pelo decurso do tempo. III - A pretensão do recorrente, fundada na discussão sobre os fatos apontados como marcos interruptivos da prescrição da pretensão punitiva da Administração Pública, refoge aos estreitos limites do mandamus, ante a ausência de liquidez e certeza do direito pleiteado. IV - Agravo regimental a que se nega provimento. MS 36067 ED-AgR. Órgão julgador: Segunda Turma. Relator (a) : Min. RICARDO LEWANDOWSKI. Julgamento: 18/10/2019.
Ementa: AGRAVO REGIMENTAL EM RECLAMAÇÃO. TRIBUNAL DE CONTAS DA UNIÃO. TOMADA DE CONTA ESPECIAL. PRESCRIÇÃO DA PRETENSÃO PUNITIVA. RECONHECIDA EM DECISÃO DO SUPREMO TRIBUNAL FEDERAL. PRESCRITIBILIDADE DO RESSARCIMENTO AO ERÁRIO FUNDADA EM DECISÃO DE TRIBUNAL DE CONTAS. AÇÃO DE IMPROBIDADE ADMINISTRATIVA COM PEDIDO DE RESSARCIMENTO JÁ EM CURSO. AGRAVO REGIMENTAL A QUE SE NEGA PROVIMENTO. I - O acórdão do TCU determinou a formação de processo administrativo para avaliarem, efetivamente, a eventual responsabilização do agravado para o ressarcimento do dano ao erário, contrariando, assim, autoridade desta Corte no MS 35.512/DF, uma vez que houve a concessão da segurança para declarar a ocorrência da prescrição da pretensão punitiva do TCU em relação às infrações imputadas a ele, destacando-se que a União poderia perseguir os valores referentes ao ressarcimento dos danos na esfera judicial. II - Agravo regimental a que se nega provimento. (Rcl 39497 AgR. Órgão julgador: Segunda Turma. Relator (a) : Min. RICARDO LEWANDOWSKI. Julgamento: 10/10/2020) .
Ementa: MANDADO DE SEGURANÇA. DIREITO ADMINISTRATIVO. TRIBUNAL DE CONTAS DA UNIÃO. SERVIDOR DA SECRETARIA DE SAÚDE DO ESTADO DO ACRE. FISCALIZAÇÃO OMISSA E DEFICIENTE NA EXECUÇÃO DE DOIS CONVÊNIOS FIRMADOS ENTRE A SECRETARIA ESTADUAL E O MINISTÉRIO DA SAÚDE. APLICAÇÃO DE MULTA. ARTS. 28, II, E 58, II, DA LEI 8.443/1992. ART. 268, II, DO REGIMENTO INTERNO DO TCU. PRESCRIÇÃO DA PRETENSÃO SANCIONATÓRIA. OCORRÊNCIA. APLICAÇÃO DA LEI 9.873/1999. PRECEDENTES DESTE STF. MEDIDA LIMINAR DEFERIDA E RATIFICADA NO EXAME DE MÉRITO. SEGURANÇA CONCEDIDA PARA AFASTAR A MULTA APLICADA. 1. A prescrição da pretensão punitiva do TCU é regulada pela Lei 9.873/1999, descabendo a aplicação do prazo decenal previsto na legislação civil (art. 205 do Código Civil) . Ao revés, incide o prazo quinquenal previsto na Lei 9.873/1999 (MS 32201, Rel. Min. Roberto Barroso, PRIMEIRA TURMA, DJe 7/8/2017; MS 35.512-AgR, Rel. Min. Ricardo Lewandowski, SEGUNDA TURMA, DJe 21/6/2019) . 2. In casu, na linha do parecer apresentado pelo Ministério Público Federal e da decisão liminar de minha lavra, é inequívoca a superação do prazo prescricional quinquenal. Os ilícitos apontados pela Corte de Contas ocorreram em julho de 2006, tendo o processo de auditoria sido instaurado em 9/10/2006. A ordem de citação do responsável para a audiência, por sua vez, ocorreu em 25/6/2007. Entretanto, a decisão condenatória recorrível foi exarada somente em 31/5/2016, data da prolação do Acórdão 3513/2016-TCU-Primeira Câmara. 3. Ex positis, CONCEDO A SEGURANÇA unicamente para afastar a sanção de multa aplicada ao impetrante, nos autos da Tomada de Contas Processo 023.288/2006-0, máxime da ocorrência de prescrição da pretensão punitiva do Tribunal de Contas da União. MS 35940. (Órgão julgador: Primeira Turma. Relator (a) : Min. LUIZ FUX. Julgamento: 16/06/2020) .
3.11	Essa orientação também foi seguida nas seguintes decisões monocráticas: MS 36.127-MC/DF e MS 35.940-MC/DF, Rel. Min. Luiz Fux; MS 35.294, MS 35.539/DF e MS 35.971-TP/DF, Rel. Min. Marco Aurélio; MS 34.256 MC/DF, MS 36.054-MC e MS 36.067-MC/DF, Rel. Min. Ricardo Lewandowski.
3.12	Portanto, observa-se que o Supremo Tribunal Federal tem se pronunciado no sentido de reconhecer não só a aplicação da prescrição quinquenal com fulcro na interpretação da Lei 9.873/1999, mas também a incidência dos marcos interruptivos do prazo prescricional consignados na referida lei, tantas vezes quanto presentes os suportes fáticos (MS 32201, Relator: Min. Roberto Barroso) .
3.13	Essa orientação também foi seguida nas seguintes decisões monocráticas: MS 36.054, MS 34.256-MC, MS 35.512 e MS 36.067-MC, todos de relatoria do Min. Ricardo Lewandowski; MS 35.294, MS 35.539 e MS 35.971-TP, todos de relatoria do Min. Marco Aurélio; MS 32.201, Rel. Min. Roberto Barroso, e MS 36.127-MC e MS 35.940-MC, Min. Luiz Fux.
3.14	Em relação ao termo inicial da contagem do prazo prescricional, o "caput" do art. 1º da Lei 9.873/1999 oferece solução que não destoa do modelo adotado pelo TCU no incidente de uniformização de jurisprudência, em que se examinou a prescrição da pretensão punitiva, nos termos do Acórdão 1441/2016-TCU-Plenário (Rel. Min. Benjamin Zymler) , com a adição da particularidade de explicitar o caso de infrações permanentes ou continuadas:
a) Regra geral: "data da prática do ato" (o que equivale a "ocorrência da irregularidade sancionada") ;
b) Regra especial: "no caso de infração permanente ou continuada, do dia em que tiver cessado". 
3.15	Por seu turno, a Lei 9.873/1999, em seu art. 2º, estabelece as causas interruptivas da prescrição punitiva, consoante abaixo transcrito, já na redação conferida pela Lei 11.941/2009:
Art. 2º Interrompe-se a prescrição da ação punitiva:
I - pela notificação ou citação do indiciado ou acusado, inclusive por meio de edital;
II - por qualquer ato inequívoco, que importe apuração do fato;
III - pela decisão condenatória recorrível.
IV - por qualquer ato inequívoco que importe em manifestação expressa de tentativa de solução conciliatória no âmbito interno da administração pública federal.
3.16	Por sua vez, o quadro a seguir indica alguns eventos processuais, ocorridos no curso de uma TCE (fase interna e externa) - instaurada em razão de irregularidades na aplicação de recursos da União transferidos a entes subnacionais - que poderiam ser enquadrados nas causas de interrupção da prescrição acima apontadas, sem prejuízo, é claro, de outras ocorrências fáticas elegíveis como marco interruptivo, a depender da forma de proceder de cada entidade ou órgão tomador de contas.
	I - pela notificação ou citação do indiciado ou acusado, inclusive por meio de edital;
	 (i) notificação no âmbito do procedimento administrativo de ressarcimento previamente à instauração da TCE;
 (ii) notificação efetuada pelo órgão tomador de contas acerca da instauração da TCE;
 (iii) citação efetuada pelo TCU.
*Data da ciência da notificação ou citação pelos responsáveis ou de publicação do edital no DOU.

	II - por qualquer ato inequívoco, que importe apuração do fato;
* procedimento que evidencie a apuração dos fatos irregulares, com o objetivo quantificar o dano e identificar possíveis responsáveis.
	 (i) relatório de sindicância ou PAD;
 (ii) relatório de apuração de irregularidades referente ao processo administrativo prévio à instauração da TCE;
 (iii) relatórios de fiscalização, pareceres, despachos, informações e memorandos relacionados à apuração dos fatos irregulares;
 (iv) relatório do tomador de contas;
 (v) relatório do controle interno; 
 (vi) termo de instauração ou designação de instauração da TCE;
 (vii) autuação da TCE no TCU; entre outras causas.
*Há quem inclua nesse grupo diligências que comprovam providências do responsável sobre as irregularidades investigadas.

	III - pela decisão condenatória recorrível.
	 (i) Verifica-se apenas no âmbito do TCU com a data da prolação do acórdão condenatório recorrível.

	IV - por qualquer ato inequívoco que importe em manifestação expressa de tentativa de solução conciliatória no âmbito interno da administração pública federal.
	 (i) pedido de parcelamento;
 (ii) pagamento parcial do débito;
 (iii) qualquer manifestação do responsável que demonstre claramente a sua intenção de recolher o débito.

3.17	Bem se vê, portanto, que haveria uma multiplicidade de causas de interrupção da prescrição, conforme se depreende do art. 2º da Lei 9.873/1999. Tal exegese encontra respaldo em precedentes do STF, a exemplo do que se decidiu no julgamento do MS 36067 (Rel. Min. Ricardo Lewandowski) , com destaque para trecho do voto em que o Relator reconhece cinco causas de interrupção da prescrição, in verbis:
 (...) Assim, faz-se necessário levar em consideração que, apesar de os fatos objeto da apuração conduzida pela Corte de Contas remontarem aos anos de 1999 e 2000, período no qual o impetrante era Secretário de Saúde municipal, o Tribunal de Contas da União deu prosseguimento à tomada de contas especial por ter constatado a ocorrência de 5 causas interruptivas da prescrição, a saber: a) relatório de auditoria em conjunto realizada pelo Denasus e pela Secretaria Federal de Controle, lavrado em 06/07/2001, sendo este, certamente, um ato inequívoco que importou a apuração do fato (art. 2º, II, da Lei n. 9.873/1999) ; b) instauração de Tomada de Contas Especial pelo FNS, ocorrida em 05/10/2005, sendo este também, certamente, um ato inequívoco que importou a apuração do fato  (art. 2º, II, da Lei n. 9.873/1999) ; c) a autuação da presente Tomada de Contas Especial no âmbito do Tribunal de Contas da União, ocorrida em 12/08/2008, sendo este também, certamente, um ato inequívoco que importou a apuração do fato  (art. 2º, II, da Lei n. 9.873/1999) ; d) o ato que ordenou a citação do responsável, ora impetrante, ocorrida em 12/07/2010 (art. 2º, I, da Lei n. 9.873/1999) ; e e) o exercício do poder punitivo ocorrido em 20/06/2012, data da prolação do Acórdão 1563/2012-TCU-Plenário (art. 2º, III, da Lei n. 9.873/1999) .
3.18	No caso concreto, tendo como parâmetro a tese firmada pelo STF, no RE 636.886, no sentido de que ambas as pretensões do TCU (sancionatória e ressarcitória) sujeitam-se ao prazo prescricional de 5 anos previsto na Lei 9.873/1999, considerando, ainda, o sistema prescricional descrito na citada lei, inclusive as causas de suspensão e de interrupção da prescrição, temos os seguintes eventos processuais:
a) Termo inicial para contagem dos prazos prescricionais: 17/2/2010 - término do prazo para prestação de contas (peça 5) ;
b) Parecer Técnico 152/2010: 27/8/2010 - irregularidades de cunho técnico (peça 16) ;
c) Parecer 621/2011: 15/9/2011 - não comprovação da execução do objeto e autorização para instauração de TCE (peça 21) ;
d) Parecer 36/2011: 13/4/2011 - não comprovação da execução do objeto (peça 22) ;
e) Notificação sobre a irregularidade, enviado pela autoridade administrativa, recebido em 10/11/2011 (AR na peça 24) ;
f) Demonstrativo de débito: 13/8/2018 (peça 25) ;
g) Relatório do Tomador de Contas 4/2018: 27/11/2018 (peça 27) ;
h) Relatório de Auditoria: 25/10/2019 (peça 29) ;
i) Primeira instrução no TCU: 19/6/2020 (peça 34) ;
j) Autorização para citação: 16/12/2021 (peça 94) 
3.19	Analisando-se a sequência de eventos processuais enumerados no item anterior, os quais teriam o condão de interromper a prescrição da ação punitiva desta Corte no entender do STF, observa-se que transcorreu o prazo prescricional de 5 (cinco) anos entre cada evento processual e o seguinte. Portanto, levando-se em consideração o entendimento do STF, ocorreu a prescrição da pretensão sancionatória e também ressarcitória a cargo do TCU.
3.20	Especificamente no que tange à prescrição da pretensão punitiva, verifica-se que o Acórdão 1441/2016-TCU-Plenário, Relator Ministro Benjamin Zymler, que uniformizou a jurisprudência acerca dessa questão, subordinou tal prescrição ao prazo prescricional geral indicado no art. 205, do Código Civil, que é de dez anos, contado da data de ocorrência da irregularidade sancionada, nos termos do art. 189, do Código Civil, sendo este prazo interrompido pelo ato que ordenar a citação, a audiência ou a oitiva do responsável.
3.21	No caso em exame, também ocorreu a prescrição da pretensão punitiva, uma vez que a irregularidade sancionada ocorreu em 17/2/2010 e o ato de ordenação da citação ocorreu em 16/12/2021.
3.22	Portanto, assiste razão ao responsável, estando configurada a prescrição quanto à competência sancionatória deste Tribunal, bem como ao dano ao erário. Assim, será sugerido o arquivamento da presente TCE, em relação ao Sr. João Neves da Silva, sem julgamento de mérito, por ausência de pressupostos de constituição e de desenvolvimento válido e regular do processo, com fundamento no artigo 212 do RI/TCU.
Síntese das Alegações de Defesa do Município de Ipojuca-PE
3.23	O município juntou comprovante do recolhimento do débito, conforme pode ser visto na peça 108.
Análise
3.24	Verifica-se que o ente recolheu o montante devido. Desse modo, nos termos do art. 12, § 2º, da Lei 8.443/1992, e art. 12, inciso VI, da Resolução TCU 170/2004, relativamente a este responsável, pode-se considerar como saneado o processo, uma vez que o recolhimento do débito foi tempestivo e não foram constatadas outras irregularidades em suas contas. Ademais, conforme entendimento do TCU (Acórdão 2122/2022-TCU-Primeira Câmara, Ministro Augusto Sherman, entre outros) , não se mostra possível aferir a boa-fé de entes federados.
3.25	Assim, cabe sugerir o julgamento pela regularidade das contas, dando-se quitação plena ao município arrolado. 
Prescrição da Pretensão Punitiva
4	Vale ressaltar que a pretensão punitiva do TCU, conforme Acórdão 1441/2016-TCU-Plenário, Relator Min. Benjamin Zymler, que uniformizou a jurisprudência acerca dessa questão, subordina-se ao prazo geral de prescrição indicado no art. 205 do Código Civil, que é de dez anos, contado da data de ocorrência da irregularidade sancionada, nos termos do art. 189 do Código Civil, sendo este prazo interrompido pelo ato que ordenar a citação, a audiência ou a oitiva dos responsáveis.
4.1	No caso em exame, a perspectiva de aplicação de penalidade aos responsáveis foi alcançada pela prescrição, uma vez que a irregularidade sancionada se deu em 15/6/2010 e o ato de ordenação das citações só ocorreu no exercício de 2022.
Análise da Boa-Fé
5.	Relativamente ao ex-prefeito, inexistem elementos nos autos que comprovem sua boa-fé. Entretanto, como visto, ocorreu a prescrição, razão pela será proposto o arquivamento do feito, sem julgamento de mérito, para este responsável.
5.1	Quanto ao município, conforme entendimento do TCU (Acórdão 2122/2022-TCU-Primeira Câmara, Ministro Augusto Sherman, entre outros) , não se mostra possível aferir a boa-fé de entes federados.
CONCLUSÃO
6.	Após o exame das defesas juntadas, verificou-se o recolhimento tempestivo do débito pelo município, razão pela qual será proposto o julgamento pela regularidade de suas contas com quitação plena.
6.1	Quanto ao ex-Prefeito, constatou-se a ocorrência de prescrição, devendo, portanto, ser sugerido o arquivamento do feito relativamente a esse responsável. 
6.2	Por fim, considerando a análise empreendida, deve-se sugerir o acolhimento das alegações de defesa apresentadas pelos responsáveis arrolados. 	
PROPOSTA DE ENCAMINHAMENTO
7.	Diante do exposto, submetem-se os autos à consideração superior, propondo:
a) Acolher as alegações de defesa dos responsáveis Pedro Serafim de Souza Filho (CPF: XXX.401.184-XX) e Município de Ipojuca - PE (CNPJ: 11.294.386/0001-08) ;
b) Arquivar o feito, relativamente ao responsável Pedro Serafim de Souza Filho, sem julgamento de mérito, nos termos do art. 212, do RI/TCU, por ausência de pressupostos válidos de constituição e desenvolvimento do processo; 
c) julgar regulares, com fundamento nos arts. 1º, inciso I, 16, inciso I, 17 e 23, inciso I, da Lei 8.443/1992, c/c o art. 143, inciso I, alínea "b", do Regimento Interno, as contas do Município de Ipojuca-PE, dando-lhe quitação plena; e
d) enviar cópia do Acórdão que vier a ser proferido aos responsáveis, à Caixa Econômica Federal e à Secretaria Especial do Esporte do Ministério da Cidadania, para ciência, informando que a presente deliberação, acompanhada do Relatório e do Voto que a fundamenta, está disponível para a consulta no endereço www.tcu.gov.br/acordaos, além de esclarecer que, caso requerido, o TCU poderá fornecer sem custos as correspondentes cópias, de forma impressa."
O diretor técnico substituto discordou da análise acerca da prescrição ressarcitória realizada pelo auditor, entendendo que, naquele momento, vigorava, na jurisprudência desta Corte, a tese de que o débito é imprescritível, cabendo a observância da prescrição prevista na Lei 9.873/1999 apenas quanto à fase judicial do título executivo, resultante do acórdão condenatório. 
Propôs, com a anuência do secretário da unidade técnica e do MP/TCU:
"a) julgar regulares, com fundamento nos arts. 1º, inciso I, 16, inciso I, 17 e 23, inciso I, da Lei 8.443/1992, c/c o art. 143, inciso I, alínea "b", do Regimento Interno, as contas do Município de Ipojuca-PE, dando-lhe quitação plena;
b)	rejeitar as alegações de defesa apresentadas pelo Sr. Pedro Serafim de Souza Filho (CPF: XXX.401.184-XX) ;
c)	julgar irregulares, nos termos dos arts. 1º, inciso I, 16, inciso III, alíneas b e c, da Lei 8.443/1992, c/c os arts. 19 e 23, inciso III, da mesma Lei, as contas do responsável Pedro Serafim de Souza Filho (CPF: XXX.401.184-XX) , condenando-o ao pagamento das importâncias a seguir especificadas, atualizadas monetariamente e acrescidas dos juros de mora, calculadas a partir das datas discriminadas até a data da efetiva quitação do débito, fixando-lhe o prazo de quinze dias, para que comprove, perante o Tribunal, o recolhimento das referidas quantias aos cofres do Tesouro Nacional, nos termos do art. 23, inciso III, alínea "a", da citada lei, c/c o art. 214, inciso III, alínea "a", do Regimento Interno do TCU;
	Débito relacionado ao Sr. Pedro Serafim de Souza Filho (CPF: XXX.401.184-XX) .
	Data de ocorrência
	Valor histórico (R$) 

	31/3/2021
	161.874,21

		   Cofre credor: Tesouro Nacional
		   Valor atualizado do débito (com juros) , em 4/5/2022: R$ 174.989,21
d)	autorizar, desde logo, a cobrança judicial das dívidas, caso não atendidas as notificações, na forma do disposto no art. 28, inciso II, da Lei 8.443/1992;
e)	autorizar também, desde logo, se requerido, com fundamento no art. 26, da Lei 8.443, de 1992, c/c o art. 217, §1º do Regimento Interno do TCU, o parcelamento da (s) dívida (s) em até 36 parcelas, incidindo, sobre cada parcela, corrigida monetariamente, os correspondentes acréscimos legais, fixando-lhes o prazo de quinze dias, a contar do recebimento da notificação, para comprovar, perante o Tribunal, o recolhimento da primeira parcela, e de trinta dias, a contar da parcela anterior, para comprovar os recolhimentos das demais parcelas, devendo incidir, sobre cada valor mensal, atualizado monetariamente, os juros de mora devidos, no caso do débito, na forma prevista na legislação em vigor, alertando os responsáveis de que a falta de comprovação do recolhimento de qualquer parcela importará o vencimento antecipado do saldo devedor, nos termos do § 2º do art. 217 do Regimento Interno deste Tribunal; 
f)	enviar cópia do Acórdão a ser prolatado à Procuradoria da República no Estado de Pernambuco, nos termos do § 3º do art. 16 da Lei 8.443/1992, c/c o § 7º do art. 209 do Regimento Interno do TCU, para adoção das medidas cabíveis; e
g)	enviar cópia do Acórdão que vier a ser proferido ao Ministério da Justiça e Segurança Pública, ao Município de Ipojuca/PE e aos responsáveis, para ciência;
h)	informar à Procuradoria da República no Estado de Pernambuco, ao Ministério da Justiça e Segurança Pública, ao Município de Ipojuca/PE e aos responsáveis que a presente deliberação, acompanhada do Relatório e do Voto que a fundamenta, está disponível para a consulta no endereço www.tcu.gov.br/acordaos, além de esclarecer que, caso requerido, o TCU poderá fornecer sem custos as correspondentes cópias, de forma impressa; e
i)	informar à Procuradoria da República no Estado de Pernambuco que, nos termos do parágrafo único do art. 62 da Resolução TCU 259/2014, os procuradores e membros do Ministério Público credenciados nesta Corte podem acessar os presentes autos de forma eletrônica e automática, ressalvados apenas os casos de eventuais peças classificadas como sigilosas, as quais requerem solicitação formal."

Amaro Alves de Souza Netto (OAB-PE 26.082), Márcio José Alves de Souza (OAB-PE 5.786) e outros.

Subprocurador-Geral Lucas Rocha Furtado.

TOMADA DE CONTAS ESPECIAL. CONVÊNIO ENTRE O FUNDO NACIONAL DE SEGURANÇA PÚBLICA E O MUNICÍPIO DE IPOJUCA/PE. RECONHECIMENTO DA PRESCRIÇÃO. ARQUIVAMENTO DOS AUTOS.

TOMADA DE CONTAS ESPECIAL (TCE)

Unidade de Auditoria Especializada em Tomada de Contas Especial (AudTCE).

Trata-se de tomada de contas especial instaurada pelo Ministério da Justiça e Segurança Pública em desfavor de Pedro Serafim de Souza Filho e do Município de Ipojuca/PE, em razão da não-comprovação da boa e regular aplicação dos recursos recebidos à conta do Convênio 20033157200700136, registro Siafi 598391 (peça 5) , firmado entre o Fundo Nacional de Segurança Pública e o referido município, cujo objeto foi "aperfeiçoar o sistema de segurança municipal, através da modernização da Guarda Municipal, melhoria dos equipamentos, cursos e materiais para treinamento e capacitação dos profissionais".
O Convênio 20033157200700136 foi firmado no valor de R$ 677.579,30, sendo R$ 609.821,37 à conta do concedente e R$ 67.757,93 à contrapartida do convenente. Vigeu de 19/12/2007 a 19/12/2009, tendo o prazo para apresentação da prestação de contas final expirado em 17/2/2010. 
Os repasses efetivos da União totalizaram R$ 609.821,37 (peça 7) . 
O tomador de contas concluiu que o prejuízo importaria no valor original de R$ 493.562,64, imputando a responsabilidade a Pedro Serafim de Souza Filho, prefeito no período de 1/1/2005 a 31/12/2008 e de 1/1/2009 a 31/12/2012, na condição de dirigente. 
Em 25/10/2019, a Controladoria-Geral da União emitiu o relatório de auditoria no mesmo sentido. O certificado de auditoria e o parecer do dirigente do órgão de controle interno concluíram pela irregularidade das contas (peças 30 e 31) ; o Ministro responsável pela área atestou haver tomado conhecimento das conclusões contidas no relatório e certificado de auditoria, bem como do parecer conclusivo do dirigente do órgão de controle interno, manifestando-se pela irregularidade das contas e determinou o encaminhamento do processo ao Tribunal de Contas da União (peça 32) .
No âmbito deste Tribunal, após o exame da documentação pertinente, a unidade técnica concluiu pela responsabilização de Pedro Serafim de Souza Filho e do Município de Ipojuca - PE.
O primeiro foi citado por não apresentar documentação comprobatória da execução física e financeira dos recursos que deveriam ter sido aplicados nos cursos de capacitação (meta 6) para os guardas municipais, conforme previsto no plano de trabalho do convênio, o que ensejou o débito de R$ 289.307,70, data-base 15/6/2010; e o segundo, pela não devolução do saldo da aplicação financeira vinculada à conta específica do convênio firmado, no valor de 161.874,21, data-base 31/3/2021.
O município juntou comprovante do recolhimento do débito, conforme pode ser visto na peça 108, e Pedro Serafim de Souza Filho apresentou defesa. 
Quanto ao ex-prefeito, o auditor da então Secretaria de Controle Externo de Tomada de Contas Especial (SecexTCE) sugeriu reconhecer a ocorrência de prescrição e arquivar o feito relativamente a esse responsável, nos termos do art. 212, do RI/TCU, por ausência de pressupostos válidos de constituição e desenvolvimento do processo; e no que concerne ao município, propôs julgar suas contas regulares, dando-lhe quitação plena.
O diretor técnico substituto discordou da análise acerca da prescrição ressarcitória realizada pelo auditor, entendendo que, naquele momento, vigorava, na jurisprudência desta Corte, a tese de que do débito imprescritível, cabendo a observância da prescrição prevista na Lei 9.873/1999 apenas quanto à fase judicial do título executivo, resultante do acórdão condenatório. 
Propôs, com a anuência do secretário da unidade técnica e do MP/TCU, julgar as contas do município regulares, ante o recolhimento do débito; e rejeitar as alegações de defesa apresentadas por Pedro Serafim de Souza Filho, julgando suas contas irregulares, condenando-o ao ressarcimento do dano, sem, contudo, aplicar-lhe multa em razão da prescrição da pretensão punitiva pelo TCU, nos termos do art. 189 do Código Civil, conforme entendimento expresso no Acórdão 1441/2016-TCU-Plenário.
II
Estes autos foram instruídos anteriormente à publicação da Resolução-TCU-344/2022, que regulamentou a prescrição no âmbito do TCU, com fundamento na Lei 9.873/1999. Portanto, anuo à proposta, do auditor, de reconhecimento da prescrição, porém, com fundamento distinto.
Nos termos do art. 4º, inciso II, da Resolução-TCU-344/2022, a irregularidade ocorreu em 22/6/2010, quando foram prestadas as contas finais dos recursos federais repassados, conforme o Parecer CGFIS/DEAPSEG 152/2010 peça 16, p.1. 
A primeira interrupção do prazo prescricional se deu em 30/9/2011 (art. 5º, inciso I, da Resolução-TCU-344/2022) , quando o Pedro Serafim de Souza Filho foi notificado pela Secretaria Nacional de Segurança Pública, para que apresentasse justificativas e/ou recolhesse o valor do débito apurado (AR na peça 24) . 
Após essa data, houve a emissão do Relatório do Tomador de Contas 4/2018, em 27/11/2018 (peça 27) ; em seguida, do Relatório de Auditoria, em 25/10/2019 (peça 29) ; e a primeira instrução do TCU, em 19/6/2020 (peça 34) .
A citação de Pedro Serafim de Souza Filho, no âmbito desta Corte, ocorreu somente em 9/3/2022, peça 104, após tentativa frustrada via ofício (peças 97 e 99) , o que é causa interruptiva da prescrição, conforme o art. 5º, inciso I, da Resolução-TCU-344/2022.
Por conseguinte, tendo em vista o interregno de mais de cinco anos entre os atos narrados, reconheço a prescrição quinquenal das pretensões ressarcitória e punitiva pelo TCU, nos termos do art. 2º da Resolução-TCU-344/2022, e determino sejam arquivados estes autos, com fundamento no art. 11 do mesmo normativo.
Feitas essas considerações, voto no sentido de que o Tribunal acolha a minuta de acórdão que submeto à deliberação deste Colegiado.
TCU, Sala das Sessões, em 30 de maio de 2023.
WALTON ALENCAR RODRIGUES 
Relator